【裁判字號】    98,家訴,175
【裁判日期】    991130
【裁判案由】    履行協議
【裁判全文】
臺灣臺北地方法院民事判決             98年度家訴字第175號
原      告  王深容
            王深寰
共      同
訴訟代理人  張珮琦律師
被      告  王林美玲
訴訟代理人  孫劍履律師
上列當事人間請求履行協議事件，本院於民國99年11月9日言詞
辯論終結，判決如下：
    主      文
被告應協同原告就附表一所示不動產，按附表二所示比例辦理分
別共有登記。
被告應給付原告王深容新台幣伍萬零壹佰貳拾壹元整，暨自起訴
狀繕本送達翌日起至清償日止，按週年利率百分之五計算之利息
。
訴訟費用由被告負擔。
    事實及理由
一、原告主張略以：兩造之被繼承人王慶燧於民國94年2月17 日
    死亡，全部遺產依王慶燧遺囑指示處理，因被告需要住在遺
    產台北市○○○路○段56號18樓之3房屋內（下稱系爭房地
    ），兩造乃於94年4月14日共同簽立協議書，由被告取得系
    爭房地之終生使用權，所有權則由原告按王深寰60%、王深
    容40%共有。又系爭房地業已完成繼承登記，原告王深容代
    墊相關費用計新台幣（下同）150,683元，應由兩造均攤，
    每人應負擔5萬0121元，被告迄今拒不履行協議，亦不分攤
    繼承登記費用，爰提起本件訴訟。並聲明：如主文所示。
二、被告抗辯略以：被繼承人生前立有遺囑，分割遺產應依遺囑
    執行，並無另行協議分割遺產餘地。且兩造僅就系爭房地處
    理為協議，未就全部遺產為分割協議，復處理方式違反遺囑
    指示分配比例，該協議應屬無效。另王慶燧信託基金並非遺
    產，不能列入遺產範圍，兩造將基金列為遺產所為分割協議
    亦屬無效。並聲明：駁回原告之訴。
三、按繼承人有數人時，在分割遺產前，各繼承人對於遺產全部
    為公同共有（民法第1151條）。遺產之公同共有，係以遺產
    之分割為其終局之目的，故各繼承人得隨時請求分割遺產（
    民法第1164條）。而有關遺產分割方式，有依被繼承人之遺
    囑分割者、有共同繼承人協議分割者及聲請法院以判決定分
    割方法者。遺產之處理，於被繼承人立有遺囑時，自應尊重
    被繼承人意思。以遺囑為分割方法之指定時，得就遺產全部
    或一部為之，且無論專為分割方法之指定，抑或指定應繼分
    同時為分割方法之指定，均無不可（民法第1165條）。至於
    遺產分割之實行，通常由繼承人為之，惟有遺囑執行人時，
    則由該人擔任分割職務。又於遺產分割之實行，如全體繼承
    人基於實際需要之考量，就遺產之全部或一部，另行協議處
    理方式，即應按其所協議內容實行，方能兼顧被繼承人之遺
    願及全體繼承人之實際生活之需要，此為當然之理，合先敘
    明。
四、經查：
（一）兩造對於被繼承人王慶燧生前於90年5月6日預立自書遺囑
      ，其內容為：「吾之遺產分為兩項：一、聯合帳戶者除外
      （JOENT ACCOUNT JOINT OWNERSHIP）應由生存者享有。
      不得分配。另立家族基金者，從基金之規定。二、除上項
      以外，作下列比例分配：（百分比）妻王林美玲百分之
      參拾參。兒王深寰百分之肆拾正。女王深容百分之貳
      拾柒。」及兩造應依遺囑處理遺產之事實，均不爭執，並
      有王慶燧遺囑一份在卷可憑。
（二）王慶燧於94年2月17日死亡，兩造於同年4月14日就系爭房
      屋達成協議，協議內容略為：系爭房屋由被告取得終生居
      住權，不可轉讓、租借、抵押或作其它用途；並需負擔管
      理、保養費及地稅等；於被告死亡或連續6個月不使用或
      有違反該協議時，則協議效力終止；所有權由原告按王深
      寰應有部分60%、王深容應有部分40%之比例共有。此為兩
      造所不爭執，並有協議書（參原證2號）附於98審訴字第
      4890號卷可參。
（三）兩造另對山東房屋達成處理協議，山東房屋本為被告與王
      慶燧共有，產權各二分之一，被告同意放棄該屋之全部產
      權及繼承權，贈與原告王深寰，並委由原告王深寰前往山
      東辦理所有遺產繼承及轉贈手續，此原告提出被告於95年
      1 月2日出具房屋繼承權拋棄證明，該證明並經台灣台北
      地方法院民間公證人陳幼麟認證（參原證6號，本卷第191
      頁）。
（四）王慶燧生前設立基金部分，其中Bamboo and Tea
      Foundation 基金成立於1990年，受益人為家族成員，被
      告為第一順位受益人，被繼承人過世後前4年，被告每年
      可領取美金3萬6000元，自第5年開始，每年可領取美金4
      萬2000元，前一位受益人去世後，才由後一位受益人享有
      基金收益。至於Tun Hwa Foundation基金及Tun Hua Ltd.
      基金係於93年間所設立，設立時間在被繼承人立遺囑後，
      兩造業已於94 年4月28日共同協議指示修改基金規範，亦
      有原告提出之相關文件可資佐證（參原證5、5-1、5-2、
      5-3、5-4號，本卷第174頁至226頁）。
（五）兩造對於上開事實均不爭執，並有相關證物附卷可稽，由
      此可知，兩造為被繼承人全體繼承人，對於遺產分割方法
      應依被繼承人遺囑指示處理，並無爭議。而兩造於部分遺
      產之處理，業經協議並付諸實施，已如前述，雖尚有部分
      遺產仍僅待日後繼續處理，然於已經協議實行部分並無妨
      礙。準此，兩造既已於94年4月14日就系爭房地之處理，
      達成協議，原告已經履行協議，由被告繼續居住超過5年
      ，被告亦應依協議配合原告完成分別共有登記。被告雖辯
      稱共同繼承人應對遺產全體為分割協議，不應以各個標的
      物為分割遺產協議云云，然查本件實乃依被繼承人之遺囑
      分割，並非依共同繼承人之協議分割，被告所辯各節，尚
      與本件情形不同，洵無足採。從而，原告請求被告協同原
      告就系爭房地辦理分別共有登記，非無依據，應予准許。
（六）另原告王深容為辦理系爭房屋繼承登記，已代墊相關費用
      15 萬0683元，有土地暨建物登記謄本、收據明細表及規
      費單據等件影本附卷（98審訴字第4890）可稽。原告主張
      兩造應平均負擔上開費用，每人應繳5萬0121元，被告迄
      未支付之事實，亦為被告所不爭執，堪信為真，從而，原
      告依無因管理及不當得利之法律關係，請求被告如數給付
      並加計自起訴狀繕本送達翌日起之法定遲延利息，經核尚
      屬正當，亦應准許。
五、因本案事證已臻明確，兩造其餘主張陳述及所提之證據，均
    於判決結果不生影響，毋庸再予審酌，附此敘明。
六、結論：本訴原告之訴為有理由，爰依民事訴訟法第78條，判
    決如主文。
中    華    民    國    99    年    11    月    30    日
                          家事庭法  官  徐麗瑩
以上正本係照原本作成。
如對本判決上訴，須於判決送達後20日之不變期間內，向本院提
出上訴狀。
中    華    民    國    99    年    11    月    30    日
                                書記官  黃世昌
附表一、
附表二、
王深寰   百分之六十
王深容   百分之四十

司法院資訊處製作；財團法人民間司法改革基金會備份。
